【裁判字號】    89,上,536
【裁判日期】    891219
【裁判案由】    給付工程款
【裁判全文】
臺灣高等法院民事判決  八十九年度上字第五三六號
      上  訴  人  交通部臺灣鐵路管理局
      法定代理人  黃德治
      訴訟代理人  吳振東律師
      被  上訴人  日九營造有限公司      設宜蘭縣羅東鎮○○街二０九之二號
      法定代理人  藍瑞文      .
      訴訟代理人  吳慶隆律師
右當事人間給付工程款事件，上訴人對於中華民國八十九年三月十七日臺灣臺北地方
法院第一審判決（八十八年度訴字第三一三三號），提起上訴，本院判決如左：
      主      文
原判決廢棄。
被上訴人在第一審之訴及假執行之聲請均駁回。
第一、二審訴訟費用由被上訴人負擔。
      事      實
甲、上訴人方面：
一、聲明：如主文所示。
二、陳述：與原判決記載相同者予以引用外，補稱：
  (一)系爭火車事故，除造成上訴人之自強號列車第六節車廂翻覆及第五節車廂傾斜，
    鐵路東西二線交通受阻，上訴人之司機員及該列車上乘客二十人亦受傷。又該自
    強號列車與鐵路相關設備均嚴重受損，計受有三千二百七十四萬二千四百二十九
    元之損害。
  (二)游春發為被上訴人派駐系爭工程工地之現場負責人，業據其於原審刑事卷供述無
    訛，並有被上訴人於八十六年一月二十一日向上訴人所屬宜蘭工務段陳報，由游
    春發擔任系爭工程工地負責人之通知函可稽。是游春發在客觀上為被上訴人使用
    ，為之服勞務而受其監督，為被上訴人之受僱人。
  (三)上訴人主張以對於被上訴人之上開損害賠償債權，與系爭工程債權抵銷。
三、證據：與原判決記載相同者予以引用外，補提現場平面圖影本一件、車禍現場照
    片影本十二幀、被上訴人之通知函影本一紙、上訴人所受損害相關資料影本一冊
    、臺灣宜蘭地方法院民事通知書影本一件。
乙、被上訴人方面：
一、聲明：駁回上訴。
二、陳述：與原判決記載相同者予以引用外，補稱：
  (一)上訴人並無侵權行為損害賠償請求權。
  (二)訴外人林俊義係自行誤闖外澳火車站旁便道致發生車禍，並非游春發誤引林俊義
    所駕駛之泵浦車進入施工場所。
  (三)游春發並非被上訴人之受僱人，且案發當時亦非施工時間，本件車禍之發生與工
    程之施作無關。
  (四)上訴人未舉證證明其損害。被上訴人亦否認其自行製作損害單據之證據力。
三、證據：與原判決記載相同者，予以引用之。
丙、本院依職權調閱臺灣宜蘭地方法院八十六年度交訴字第七一號過失致死卷（含二
    、三審刑事卷）。
      理      由
一、程序方面：
    本件上訴人於訴訟中，因精省而改隸交通部，全銜為交通部臺灣鐵路管理局，又
    其法定代理人已於八十九年十一月一日改由陳德沛變更為黃德治，有卷附之交通
    部及交通部臺灣鐵路管理局函影本各一件及行政院人事命令函影本一件在卷可憑
    （見本院卷第一一一－一一三頁）。茲新法定代理人黃德治具狀陳明承受訴訟（
    見本院卷第一一０頁），依法並無不合，應予准許，合先敘明。
二、實體方面：
  一本件被上訴人起訴主張：伊於八十六年一月二十一日，承攬上訴人之宜蘭工程段
    轄內四二Ｋ十０四０、六四Ｋ十一五０沿線路基及排水溝設施工程（下稱系爭工
    程），並於同年五月三十一日完工，經上訴人於同年七月三日驗收完畢。經伊屢
    次去函催討工程款，均遭上訴人拒絕，為此依民法第五百零五條第一項及工程合
    同第三條之約定，請求判令上訴人給付新臺幣（下同）一百三十七萬五千零一十
    五元，及自八十六年八月四日起自清償日止，加付法定遲延利息等語。上訴人則
    以：被上訴人之受僱人游春發為系爭工程之現場負責人，竟於八十六年三月二十
    七日中午十二時許，本應注意系爭工程現場之施工設施，便道入口設置圍障等安
    全措施，和工程車輛進入之安全，卻疏於注意，誤引訴外人林俊義所駕駛之灌漿
    車，由外澳火車站便道進入鐵路路線，致與伊所屬之第一０八三號次自強號列車
    相撞，造成伊受有三千二百七十四萬二千四百二十九元之損害，依民法第一百八
    十八條第一項前段和工程合同第七項第五款、第九項第四款以及補充約定第三項
    第六款之約定，被上訴人與訴外人游春發應負連帶賠償責任，爰主以上開受損金
    額與被上訴人之承攬報酬互相抵銷等語資為抗辯。是本件所應審究者，為被上訴
    人是否為訴外人游春發之僱用人，應否與游春發負連帶賠償責任？上訴人可否主
    張抵銷？
  二本件被上訴人主張承攬上訴人之系爭工程，已施作完成，並於八十六年七月三日
    ，經由上訴人驗收，以及上訴人並未給付承攬報酬之事實，業據其提出工程合同
    、臺灣鐵路局八十八年二月二十三日、八十八年七月一日八十八鐵工程字第０一
    四０七三號函各一份、統一發票二紙為證，並為上訴人所不爭執，被上訴人此部
    分主張之事實，自堪信為真實。惟上訴人抗辯：因被上訴人之受僱人游春發之過
    失，致伊受有機務部分二千九百一十八萬二千零九十一元、工務部分九十二萬四
    千一百七十四元、電務部分二萬八千一百九十五元、運務部分一萬一千二百七十
    五元、醫療費用二十六萬五千五百零九元、營業損失二百三十二萬一千一百八十
    五元之損害，爰主張抵銷等語。經查：(一)兩造於八十六年一月二十日簽訂工程合
    約，約定由被上訴人承攬上訴人之「宜蘭工務段轄內四二Ｋ十０四０、六四Ｋ十
    一五０沿線路基及排水溝設施工程。訴外人游春發則係被上訴人派系爭工程工地
    之現場負責人，業據證人即日九營造公司經理陳鴻禧及臺灣鐵路局宜蘭縣技士助
    理郭永來分別於本院到庭供證屬實（見本院刑事卷第三十五－三十七頁）。並有
    被上訴人於八十六年一月二十一日向上訴人所屬宜蘭工務段陳報，由游春發擔任
    系爭工程工地負責人之通知函在卷可憑（見本院卷第二十九頁）。是游春發在客
    觀上為被上訴人使用，為之服勞役而受其監督，為被上訴人之受僱人，殆無疑義
    。被上訴人抗辯：游春發非被上訴人之現場負責人，僅係協調、聯繫之人云云，
    自不足採。又被上訴人再抗辯：游春發非被上訴人之受僱人云云。惟所謂受僱人
    並非僅限於僱傭契約所稱之受僱人，凡客觀上被他人使用為之服勞務而受其監督
    者，均係受僱人（最高法院五十七年台上字第一六六三號判例參照）。本件游春
    發既為被上訴人派駐系爭工程工地之現場負責人，已如前述，自係受僱人。被上
    訴人所辯：游春發非被上訴人之受僱人云云，自非可採。(二)本件訴外人游春發為
    從事營造工程業務之人，對於工程之施工及行車安全負有指示及監督責任，應注
    意設置必要之安全設施，以防止車輛任意進入鐵路路線以及指示車輛行駛安全路
    線，以免進入鐵路列車之行駛安全淨空範圍，詎游春發於系爭工程施作中之同年
    三月二十七日中午十二時應注意，能注意，而疏未注意在宜蘭縣頭城鎮外澳火車
    站旁之便道入口處設置圍障等安全措施，並誤引訴外人林俊義所駕駛之灌漿車，
    由外澳火車站便道進入鐵路路線，行駛至八堵起五二Ｋ十八五０處停車，準備進
    行灌漿，其時林俊義所停放之預拌混凝土車與鐵路列車會車間隔僅二十五公分，
    游春發疏未指示林俊義將車停放至安全處所，復與林俊義在上開地點討論有關灌
    漿事宜，適上訴人所屬一０八三次自強號列車於同日中午十二時十分許行抵上開
    地點，與林俊義所駕駛之上開預拌混凝土車發生撞擊，造成林俊義傷重送醫不治
    ，業經證人張吉田、林耀邦、陳鴻禧於原審刑事庭及本院刑事庭結證屬實（見原
    審刑事卷第五十七頁背面、本院刑事卷第三十六頁背面、第四十九、五十頁）。
    是訴外人游春發委有業務過失致死之行為，堪足認定。被上訴人既係游春發之僱
    用人，就游春發依執行職務所發生之本件侵權行為，依民法第一百八十八條第一
    項前段規定，自應負連帶賠償責任。被上訴人主張：本件車禍係訴外人林俊義自
    行誤闖外澳火車站旁便道；且案發當時亦非施工時間，與其工程之施作無關云云
    ，均不足採。(三)本件事故，已造成上訴人右述自強號列車第六節車廂翻覆及第五
    節車箱傾斜及上訴人之司機員與該列車上乘客等二十人受傷，暨該自強號列車與
    鐵路相關設備嚴重受損，計受有機務部分二千九百一十八萬二千零九十一元、工
    務部分九十二萬四千一百七十四元、電務部分二萬八千一百九十五元、運務部分
    一萬一千二百七十五元，醫療費用二十六萬五千五百零九元、營業損失二百三十
    三萬一千一百八十五元，業據上訴人提出現場平面圖影本一件、車禍現場照片影
    本十二幀、所受損害相關資料一冊為證（見本院卷第三十－四十六頁）。被上訴
    人雖否認上訴人所提受損單據之真實性，然稽之一般經驗法則及客觀事實。本件
    上訴人所生之損害數字，當然比本件系爭工程之承攬報酬一百三十七萬五千零一
    十五元為高，殆可認定。被上訴人主張：上訴人未就其損害盡舉證責任云云，自
    難採信。
  三按二人互負債務，而其給付種類相同，並均屆清償期者，各得以其債務與他方之
    債務互為抵銷，民法第三百三十四條前段定有明文。本件被上訴人對於上訴人固
    有一百十七萬五千零十五元之工程款債權，但因被上訴人之受僱人游春發執行職
    務之過失，致上訴人受有超過新臺幣一百一十七萬五千零十五元之損害，業如前
    述。而上訴人對於被上訴人既有上開金額之損害賠償債權，其給付種類相同，並
    均屆清償期，依上開規定，上訴人自得主張抵銷之。又上訴人已於八十八年二月
    二十三日以八十八鐵工程字第四七六八號函對被上訴人為抵銷之通知，有該函在
    卷可稽（見原審卷第十九頁）。則經抵銷後，被上訴人對於上訴人之債權即全部
    消滅，自不得再向上訴人請求。
  四綜上，上訴人所為抵銷之請求，應為可採。原審未察，遽為不利於上訴人不利之
    判決，自有未洽。上訴意旨指摘原判決不當，求予廢棄改判，為有理由，自應由
    本院將原判決廢棄改判如主文所示。
  五據上論結，本件上訴為有理由，依民事訴訟法第四百五十條、第七十八條判決如
    主文。
中      華      民      國    八十九    年     十二     月     十九     日
                                臺灣高等法院民事第十庭
                                    審判長法  官  林  敬  修
                                          法  官  黃  騰  耀
                                          法  官  劉  勝  吉
右正本係照原本作成。
如不服本判決，應於收受送達後二十日內向本院提出上訴書狀，其未表明上訴理由者
，應於提出上訴後二十日內向本院補提理由書狀（均須按他造當事人之人數附繕本）
上訴時應提出委任律師或具有律師資格之人之委任狀；委任有律師資格者，另應附具
律師及格證書及釋明委任人與受任人有民事訴訟法第四百六十六條之一第一項但書或
第二項（詳附註）所定關係之釋明文書影本。
中      華      民      國    八十九    年     十二     月     二十     日
                                          書記官  李  翠  齡
附註：
民事訴訟法第四百六十六條之一（第一項、第二項）
對於第二審判決上訴，上訴人應委任律師為訴訟代理人。但上訴人或其法定代理人具
有律師資格者，不在此限。
上訴人之配偶、三親等內之血親、二親等內之姻親，或上訴人為法人、中央或地方機
關時，其所屬專任人員具有律師資格並經法院認為適當者，亦得為第三審訴訟代理人
。


司法院資訊處製作；財團法人民間司法改革基金會備份。
